---
title: "TP2new"
output: html_document
---

```{r setup, include=FALSE}
knitr::opts_chunk$set(echo = TRUE)
```

# TP2-LP Data Mining
On va dans un premier temps charger les packages nécéssaires pour le TP. Attention, il faut éventuellement
les installer au prélable. Les graphiques seront réalisés avec la fonction ggplot.
```{r}
library(ggplot2)
library(readxl)
library(knitr)
library(reshape2)
```

## Exercice 1
Dans cet exercice, on va travailler sur les résultats d’un questionnaire adressé à des médecins généralistes
et portant sur l’insuffisance veineuse chronique (IVC). Les résultats de ce questionnaire sont donnés dans
tableau de données IVC.xlxs. On ne va travailler que sur une partie des réponses. On va charger le jeu de
données avec la fonction excel_sheet du package readxl.
```{r}
sheet_names <- excel_sheets("~\\R-Folder\\S1\\TP2\\IVC.xlsx")
```

## Partie 1
Dans un premiers, on ne s’intéresse qu’aux données du premier onglet (données épidémiologiques) qui renseigne
le profil des médecins ayant répondu au questionnaire. Pour cela, on effectue la commande
```{r}
donneesEpidemio <- read_excel("~\\R-Folder\\S1\\TP2\\IVC.xlsx",sheet = 1)
```
Puis, on retire les lignes vides
```{r}
donneesEpidemio <- na.omit(donneesEpidemio)
```

Voici un aperçu du tableau de données
```{r}
str(donneesEpidemio)
```
On peut remarquer que les données ne sont pas au format data.frame mais au format tibble. On ne va pas
travailler directement avec ce format (on pourrait aussi). On va le transformer en objet data.frame.
```{r}
class(donneesEpidemio)
dataTemp <- data.frame(donneesEpidemio)
class(dataTemp)
```

On va également supprimer la première colonne qui ne renseigne que les numéros des individus
```{r}
dataTemp <- dataTemp[,-1]
```

On pourra noter que MSU signifie Maître de stage universitaire.
## 1. Quelle est la dimension du tableau ?

```{r}
#Pour afficher les dimensions du tableau on utilise la commande dim()
dim(dataTemp)
```
On observe ici que le tableau est composé de 8 colonnes et 158 lignes.

## 2. Décrire les variables du jeu de données. On renseignera en particulier leur nature.
En regardant le jeu de données on observe que les variables sont de type qualitatives.

## 3. On donnera également des descriptifs numériques et visuels de ces variables.

```{r}
#Il est dans un premier temps nécessaire de transformer nos variables en factor pour faire des opérations dessus.
sexe = as.factor(dataTemp$sexe)
age = as.factor(dataTemp$âge)
contexte.exercice= as.factor(dataTemp$contexte.exercice)
type.exercice = as.factor(dataTemp$type.exercice)
duree.exercice = as.factor(dataTemp$durée.exercice)
departement = as.factor(dataTemp$departement)
diplome = as.factor(dataTemp$diplôme.complémentaire)
MSU = as.factor(dataTemp$MSU)
```
###Pour obtenir des résultats numérique on utilise les tables de contingence :
```{r, results='hide'}
table(sexe)
table(age)
table(contexte.exercice)
table(type.exercice)
table(duree.exercice)
table(departement)
table(diplome)
table(MSU)
```
A l'aide de ces tables on peut obtenir des informations en utilisant diverses commandes, par exemple la moyenne d'homme médecin. 
```{r}
mean(sexe=='M')
```

```{r}

#descriptifs visuels 

par(mfrow = c(2, 4))
barplot(table(diplome[!diplome=="Aucun"]), horiz=TRUE, las=1, col= "purple", border = "white",main= "Spécialisation") # on retire les médecins sans spécialisation pour une meilleure lecture du graphique
pie(table(sexe), col = c("pink","azure"), main = "Proportion H/F")
pie(table(age), main= "Ages")
pie(table(contexte.exercice), col = c("pink","azure"), main= "Contexte d'exercice")
pie(table(type.exercice), main = "Type d'exercice")
pie(table(duree.exercice), main = "Durée d'exercice")
pie(table(departement),main = "Departement d'exercice")
pie(table(MSU),main= "Msu")
```


##4. Dans quelle région le questionnaire a-t-il été réalisé ?
```{r,echo=TRUE,include=FALSE}
#install.packages("maps")
library(maps)
france<-map(database="france")
france$names #récup les départements de france
match <- match.map(france,departement) # on match les départements en france avec ceux présent dans notre dataframe
col<-c(1,2,3,4,5,6) # je récupère les valeurs de match et je fais un vecteur avec 
match <- match.map(france,departement) 
color <- col[match]

```

```{r}
map(database="france", fill=TRUE, col=color)
```

On observe que les départements en colorés correspondent à la région Picardie, c'est ici que le questionnaire a été réalisé. 

## 5. À l’aide de descriptif visuels et numériques, décrire les intéractions entre la variable département et contexte d’exercice, âge et contexte d’exercice, âge et sexe et âge et diplôme complémentaire.

```{r echo=TRUE,include=FALSE}
graph <- ggplot(dataTemp, aes(x = departement, fill = contexte.exercice)) + geom_bar()+ scale_fill_manual(values = c("rural"="chartreuse3","urbain"="azure"))
graph <- graph + labs(x = "Départements", y = "Effectifs", fill = "Contexte d'exercice",
title = "Contextes d'exercice en fonction des departement")
graph
#scale_fill_manual()
graph2 <- ggplot(dataTemp, aes(x = contexte.exercice, fill = age)) + geom_bar(position = "dodge")+ scale_fill_brewer(palette= "RdPu")
graph2 <- graph2 + labs(x = "Contexte d'exercice", y = "Effectifs", fill = "Age des medecins",
title = "Contextes d'exercice en fonction de l'age ")
graph2
graph3 <- ggplot(dataTemp, aes(x = age, fill = sexe)) + geom_bar(position = "dodge")+ scale_fill_manual (values = c("F"= "#FF3399", "M"="#3399FF"))
graph3 <- graph3 + labs(x = "Age", y = "Effectifs", fill = "Sexe",
title = "Age en fonction du sexe")
graph3
graph4 <- ggplot(dataTemp, aes(x =diplome, fill = age)) + geom_bar() + scale_fill_grey()
graph4<- graph4 + labs(x = "Spécialisation", y = "Effectifs", fill = "Age",
title = "Spécialisation en fonction de l'Age")
graph4
```

```{r fig.width=10}
#install.packages("cowplot")
library(cowplot)
plot_grid(graph,graph2,graph3,graph4, align = "hV") 
```

```{r}
#install.packages("knitr")
library(knitr)
t1= table(departement,contexte.exercice)
t2= table(age,contexte.exercice)
t3= table(age,sexe)
t4= table(diplome,age)
```


```{r echo=FALSE, results='asis'}
knitr::kable(head(t1),caption = "Les contextes d'exercice en fonction du département")
knitr::kable(head(t2),caption = "Les contextes d'exercice en fonction de l'age des practiciens")
knitr::kable(head(t3),caption = "Les ages en fonction du sexe des practiciens")
knitr::kable(head(t4),caption = "Les spécialisation en fonction de l'age des practiciens")

```
##6. Décrire succintement les résultats obtenus.
En Picardie, seul le département de l'Ainse comporte plus de médecins pratiquant en milieu urbain qu'en milieu rural. Dans la Somme et l'Oise, la majorité des médecins pratiquent dans un cadre rural. 

## 7. Quelle est le pourcentage, au sein de l’échantillon, de praticiens qui exercent seuls.
```{r}
seul = c(which(dataTemp$type.exercice== "seul"))
length(seul)/length(dataTemp$type.exercice)*100
```
31.6% des praticiens exercent seuls leur métier. 

## 8. Donner le pourcentage, au sein de l’échantillon, de praticiens de moins de 45 ans qui exercent depuis moins de 10 ans.
```{r}
nb_45_et_10 <- which(age=="<45 ans" & duree.exercice == "<10 ans")
 # 32 médecins <45 ans et durée <10ans
length(nb_45_et_10)/length(dataTemp$type.exercice)*100
```
Les practitiens de moins de 45 ans qui exercent depuis moins de 10 ans représentent 20.2% de l'échantillon.
## 9. Donner le pourcentage, au sein de l’échantillon, de praticiens de plus de 54 ans qui exercent dans la Somme.
```{r}
S54 = c(which(dataTemp$departement== "Somme" & dataTemp$âge== ">54 ans"))
length(S54)/length(dataTemp$âge)* 100
```
Les practiciens de plus de 54 ans qui exercent dans la Somme represente 16,45% de l'echantillion.

# Partie 2
Dans une deuxième partie, on va travailler sur les résultats des questions 1, 3 et 5 dont les intitulés sont les
suivant
• Question 1: Vous arrive-t-il d’aborder le sujet de l’insuffisance veineuse lors d’une consultation alors
même qu’il ne s’agit pas du motif principal de consultation ?
• Question 3: Quels sont les 3 principaux motifs de consultation d’IVC de vos patients ?
• Question 5: Quels sont les trois signes cliniques les plus évocateurs d’IVC ?
Pour charger les réponses de la question 1, on effectue la commande
```{r}
question1 <- read_excel("~\\R-Folder\\S1\\TP2\\IVC.xlsx",sheet = 2)
```

## 1. Selon les réponses des praticiens, quels sont les trois motifs principaux de consultation ? Expliquer la démarche et donner un descriptif visuel du résultat.

```{r}
question3 <- read_excel("~\\R-Folder\\S1\\TP2\\IVC.xlsx",sheet = 4)
question3 = question3[,-1]
question3 = na.omit(question3)

#descriptif numérique 
summary(question3)
```
On regarde ici la médiane, les 3 motifs principaux possèdent une médiale égale 1, on peut aussi regarder les moyennes se rapprochant le plus de 1. Ces signes distinctifs permettent d'identifier les motifs pour lesquels il y a eu le plus de consultations.
On peut également vérifier via des tables : 
```{r echo = FALSE }
T1 = table(question3$`D, L, I`)
T2 = table(question3$`T, V`)
T3 = table(question3$Varices)
T4 = table(question3$`Oedème MI`)
T5 = table(question3$`Dermite de stase`)
T6 = table(question3$Eczéma)
T7 = table(question3$`Dermite ocre`)
T8 = table(question3$`Atrophie blanche`)
T9 = table(question3$Lipodermatosclérose)
T10 = table(question3$`Ulcère(s)`)
```

```{r echo=FALSE, results='asis'}

matrice <- cbind(T1,T2,T3,T4,T5,T6,T7,T10) # pas de cas pour motif 8 et 9 donc on les retire du graph pour éviter les erreurs
knitr::kable(head(matrice),caption = "Matrice des consultations")
#knitr::kable(head(T2),caption = "Nb  T,V")
#knitr::kable(head(T3),caption = "Nb Varices")
#knitr::kable(head(T4),caption = "Nb Oedème MI")
#knitr::kable(head(T5),caption = "Nb Dermite de stase")
#knitr::kable(head(T6),caption = "Nb Eczéma")
#knitr::kable(head(T7),caption = "Nb Dermite ocre")
#knitr::kable(head(T8),caption = "Nb Atrophie blanche")
#knitr::kable(head(T9),caption = "Nb Lipodermatosclérose")
#knitr::kable(head(T10),caption = "Nb Ulcère(s)")
```



On remarque bien que le nombre de consultations "1" pour "T1","T2","T3" sont les plus élévés(T1= "D, L, I ", T2 = "Varices" et T3= "Oedème MI".)


```{r}
#descriptif visuel 
barplot(matrice[2,1:8], col = c("pink","azure","blue4","yellow","chartreuse3","green","purple","grey"), main = "Proportion des motifs")

```

## 2. Même question pour les trois signes cliniques les plus évocateurs d’IVC. Que constatez-vous ?
```{r}
question5<- read_excel("~\\R-Folder\\S1\\TP2\\IVC.xlsx",sheet = 6)

question5 = question5[,-1]
question5 = na.omit(question5)
summary(question5)



M1 = table(question5$Varices)
M2 = table(question5$`T, V`)
M3 = table(question5$`Oedème MI`)
M4 = table(question5$`Dermite de stase`)
M5 = table(question5$Eczéma)
M6 = table(question5$`Dermites ocre`)
M7 = table(question5$`Atrophie blanche`)
M8 = table(question5$Lipodermatosclérose)
M9 = table(question5$`Ulcère(s)`)
matrice2 <- cbind(M1,M2,M3,M4,M5,M6,M7,M8,M9) 

knitr::kable(head(matrice2),caption = "Matrice des consultations des signes les plus évocateurs d'IVC")

barplot(matrice2[2,], col = c("pink","azure","blue4","yellow","chartreuse3","green","purple","grey"), main = "Proportion des motifs IVC")

```
# TODO : trouver ce qu'il faut constater 

## 3. Parmis les médecins ayant donné la réponse Varices comme signe clinique, quel est le pourcentage ayant répondu souvent à la question 1 ?


```{r}
# On sait que 126 medecins ont évoqué la réponse varices comme signe clinique, on doit à présent récupérer le nombre de "souvent" à la question 1.
question1<- read_excel("~\\R-Folder\\S1\\TP2\\IVC.xlsx",sheet = 2)
question1 = question1[,-1]
question1 = na.omit(question1)

factorQuestion1 = as.factor(question1$Q1)

#levels(factorQuestion1)

nbSouvent = which(factorQuestion1=="Souvent") 
prop_souvent_varice = length(nbSouvent)/length(question1$Q1)

prop_souvent_varice*100 #calcul du pourcentage
```
24% des médecins  ayant donné la réponse "varices" comme signe clinique ont répondu "souvent" à la question 1.

# Exercice 2
L’effloresence alguale est un phénomène de prolifération d’algues toxiques dans un cours d’eau. Si il n’est pas contrôlé, le phénomène peut conduire à un déséquilibre de l’écosystème du cours d’eau. Dans le tableau de données algue ont été recueillies des mesures effectuées à différents endroits du cours d’eau. Dans ce tableau, on a également indiqué à l’aide de la variable freq la concentration moyenne d’algues toxiques dans le cours
d’eau. Dans le tableau de données, les variables explicatives sont de natures qualitatives (taille du cours d’eau,
saison où on été effectuées les mesures et vitesse de débit) et quantitatives. Les variables quantitatives sont
des mesures de différents paramètres chimiques (PH, oxygen, chloride, nitrate, ammonium, orthophosphate
et chlorophylle). Tout d’abord on va charger le jeu de données
```{r}
load("donnee.RData")
```

La fonction pairs permet de donner un descriptif visuel de la correlation entre les variables quantitatives du
jeu de données. 
Par exemple :
```{r}
pairs(algue[,4:6])
```

# 1. Décrire les variables du jeu de données. On renseignera en particulier leur nature.
```{r, results='hide'}
str(algue)
```

Le jeu de données "algue" est composé de 184 observations et de 12 variables dont 3 qualitatives et 9 quantitatives. 
détails ci dessous : 
 $ season: qualitative
 $ size  : qualitative
 $ speed : qualitative
 $ mxPH  : quantitative 
 $ mnO2  : quantitative 
 $ Cl    : quantitative 
 $ NO3   : quantitative 
 $ NH4   : quantitative 
 $ oPO4  : quantitative 
 $ PO4   : quantitative 
 $ Chla  : quantitative 
 $ freq  : quantitative 
 
 

# 2. Décrire à l’aide de descriptifs numériques et visuels les variables size, season, mxPH, Chla et freq.

```{r}
size      = algue$size  #on récupère nos données
season    = algue$season
mxPH      = algue$mxPH
Chla      = algue$Chla
frequence = algue$freq

```

```{r, echo=FALSE}
size      = as.factor(algue$size)  #on transforme nos données
season    = as.factor(algue$season)

```

```{r echo= FALSE,results='asis'}
knitr::kable(table(size),caption = "Tableau de contingence de size")
knitr::kable(table(season),caption = "Tableau de contingence de season")


```

```{r}
#descriptifs numériques summary() est la fonction la plus utile dans ce cas 
summary(Chla)
```

```{r}
summary(mxPH)
```

```{r}
summary(frequence)
```

Descriptifs visuels :

```{r}
library(DataExplorer)

graphSize <- ggplot(algue, aes(x = size, fill = size)) + geom_bar()+ scale_fill_manual(values = c("large"="cyan2","small"="darkblue","medium"="darkcyan"))
graphSeason <- ggplot(algue, aes(x = season, fill = season)) + geom_bar()+ scale_fill_manual(values = c("spring"="darkolivegreen3","summer"="darkgoldenrod1","winter"="azure","autumn"="darkkhaki"))


graphSize
graphSeason
#install.packages("DataExplorer")

#create_report(algue)
plot_histogram(mxPH,title="mxPH",ggtheme = theme_bw())
plot_histogram(Chla,title="Chla",ggtheme = theme_bw())
plot_histogram(frequence,title="Freq",ggtheme = theme_bw())

```



# 3. Comparer la distribution des variables mxPH et Chla. On pourra par exemple donner un histogramme représentant leur distribution.

```{r}
#pour étudier une distribution on regarde la variance et l'écart type 
var(mxPH)
var(Chla)
sd(mxPH)
sd(Chla)
#histogrammes
plot_histogram(mxPH,title="distribution mxPH",ggtheme = theme_bw())
plot_histogram(Chla,title="distribution Chla",ggtheme = theme_bw())
#attach(algue)

#on peut les afficher sur le même graph mais mxPH n'est plus possible à analyser
fig <- ggplot(melt(data.frame(mxPH=mxPH, Chla = Chla))) + geom_boxplot(aes(x = variable, y = value)) 
fig # on les affiche sur le même graph

#je trouve qu'il est plus facile de comparer les distributions avec des boxplot
boxplot(mxPH~Chla) # mhPH boxplot
boxplot(Chla~mxPH) 
pairs(algue[,c("mxPH","Chla")])

```
### TODO : On constate une distribution complètement différentes entre les 2. (phrase à faire)

# 4. Quelles sont les deux variables les plus corrélées avec la variable freq ?

```{r}

# pour trouver les deux variables les plus corrélées avec la variable freq on utilise une matrice de corrélation, on récupèrera les variables les plus proche de 1. 

mcor = cor(algue[,4:12])
mcor

#on peut aussi utiliser un descriptif visuel 

plot_correlation(na.omit(algue))

```
les deux variables les plus corrélées avec la variable freq sont "oPo4" et "PO4" selon les critères de corrélation de Spearman

# 5. Étudier la liaison linéaire entre ces variables et la variable freq.
```{r}
#pour étudier la liaison linéaire on s'appuie sur le coefficient de corrélation linéaire 

attach(algue)
cor(freq,algue$oPO4) # 0,54 étant supérieur à 0,5 on considère qu'il existe une corrélation liénaire entre ces 2 variables
cor(freq,algue$PO4)  # 0,66 étant supérieur à 0,6 on considère qu'il existe une corrélation linéaire entre ces 2 variables 

# on peut dire que freq est corrélée positivement aux variables PO4 et oPO4 
lmpo4freq = lm(freq~algue$PO4)
lmopo4freq = lm(freq~algue$oPO4)

#on peut utilisers pairs()

pairs(algue[,c("PO4","oPO4","freq")])

#partie graphique

#plot(freq,algue$oPO4)
#abline(lmopo4freq, col="red")
#plot(freq,algue$PO4)
#abline(lmpo4freq, col="red")

graph4<- ggplot(algue,aes(x=freq,y=oPO4))
graph4<- graph4 + geom_point()+geom_smooth(formula = y~x, method = lm)
graph4

```


# 6. Discuter la liaison statistique entre les variables PO4 et oPO4. On donnera un descriptif visuel du nuage de point formé par ces deux variables et la droite de régression.

```{r}
#étude du cov
cov(x = PO4,y = oPO4)

#étude du cor
cor(PO4,oPO4)


#création modèle linéaire 
model.lin = lm(PO4~oPO4, data = algue)
summary(model.lin)


#partie graphique
plot(x=oPO4,y=PO4) # trace le nuage de points
abline(model.lin,col="red") #trace la ligne
graph1<- ggplot(algue,aes(x=PO4,y=oPO4))
graph1<- graph1 + geom_point()+geom_smooth(formula = y~x, method = lm)
graph1
```


### TODO : faire une phrase ¯\_(ツ)_/¯

# 7. Même question avec les variables NH4 et NO3.
```{r}

attach(algue)
#étude du cov
cov(x = NH4,y = NO3)

#étude du cor
cor(NH4,NO3)


#création modèle linéaire
model.lin2 = lm(NH4~NO3,data = algue)
summary(model.lin2)


#partie graphique
plot(x=NO3,y=NH4) # trace le nuage de points
abline(model.lin2,col="red") #trace la ligne
graph2<- ggplot(algue,aes(x=NO3,y=NH4))
graph2<- graph2 + geom_point()+geom_smooth(formula = y~x, method = lm)
graph2


```
### TODO : FAIRE UNE PHRASEEEEEEEEEEEEEEEEE ¯\_(ツ)_/¯

# 8. Peut-on dire que les variables freq et mxPH ne sont pas statistiquement liées ?
```{r}
#étude du cov
cov(x = freq,y = mxPH)

#étude du cor
cor(freq,mxPH)

#création d'un modèle linéaire 
model.lin3 = lm(freq~mxPH, data = algue)

#affiche des stats
summary(model.lin3)


#partie graph
plot(x=mxPH,y=freq) # trace le nuage de points
abline(model.lin3,col="red") #trace la ligne
graph3<- ggplot(algue,aes(x=freq,y=mxPH))
graph3<- graph3 + geom_point()+geom_smooth(formula = y~x, method = lm)
graph3
```
Pas de liaison linéaire car le nuage de points n'est pas structuré cependant on ne peut pas conclure à une abscence de liaison statistique entre ces 2 variables. 


# 9. Décrire les interactions entre les variables freq et speed et entre les variables Chla et speed. Commenter.On appuiera sa réponse à l’aide d’un descriptif visuel. 

```{r}
#cor(algue$freq,as.factor(algue$speed))  pb numeric 


#graphique freq par speed
boxplot(algue$freq ~ algue$speed)


#hist(freq_high)

par( mfrow =c(1 ,2))
test<- ggplot(algue,aes(x = freq,fill=as.factor(speed)))
test<- test+geom_histogram(binwidth = 5)
test

#sur le même graph (pas sûr de ce graph)
graph5<- qplot(data = algue, freq,Chla, facets=~as.factor(speed), geom = "boxplot", fill = as.factor(speed))
graph5



test2<- ggplot(algue,aes(x = Chla,fill=as.factor(speed)))
test2<- test2+geom_histogram(binwidth = 5)
test2

```



### TODO : ¯\_(ツ)_/¯

